最高法院刑事判決　　　　　　　　　　　　　　　九十一年度台上字第七○九六號
　　上　訴　人　甲○○
右上訴人因竊盜案件，不服台灣高等法院台中分院中華民國八十九年九月三十日第二
審判決（八十八年度上易字第二九八九號，起訴案號：台灣台中地方法院檢察署八十
七年度偵字第七七五六號），提起上訴，本院判決如左：
    主  文
原判決撤銷，發回台灣高等法院台中分院。
    理  由
本件原判決認定：上訴人即被告甲○○明知未申請台中縣政府許可，不得在如原判決
附圖所示之大甲溪行水區內（起訴書誤載為詠盛砂石有限公司申請之採區內）採取砂
石，仍基於意圖為自己不法所有之概括犯意，明知其未經申請許可，不得在台中縣大
甲溪河床採挖砂石，竟仍連續於民國（下同）八十七年四月七日、八日、九日，僱用
具有共同犯意之聯絡之黃炳榮、紀明德、吳鵬海三人（渠三人所涉贓物罪部分，已經
第一審判決無罪確定，就本案所涉加重竊盜罪及水利法部分，則未據公訴人起訴），
利用夜間迄凌晨四、五時左右，天尚未亮之際，前後多次在該行水區內，由甲○○駕
駛挖土機（鈴木重機公司製造，Ｅ二○○Ｂ型，車台號碼四ＳＧ○○三二六號），在
前述行水區內非法盜採砂石，其範圍長約一五○公尺、寬約一○○公尺，面積約一五
○○○平方公尺，超挖深度達十‧二公尺，共十二台車，重量約三百公噸，再分由甲
○○、黃炳榮、吳鵬海、紀明德各以車號ＳＪ｜三八五、ＩＣ｜二四九、ＳＵ｜五八
二、ＨＳ｜五九六號大貨車，輪流將盜採之砂石直接裝載於上開貨車上以駛離現場，
使該砂石脫離河川主管單位之管領，而竊取之，並足生橋樑及堤防基礎砂石遭洪水順
勢沖刷，造成其結構受損之公共危險。迄八十七年四月十一日凌晨五時三分許，為台
灣台中地方法院檢察署檢察官率同台中縣政府承辦人員及警員在前揭行水區內查獲，
並扣得案外人許世襟所有前揭挖土機一台等情，因而撤銷第一審關於上訴人甲○○部
分不當之判決，改判論處甲○○連續結夥三人以上竊盜罪刑，固非無見。
惟按證據雖已調查而其內容尚未明瞭者，即與未經調查無異，如遽行判決，仍屬應於
審判期日調查之證據未予調查，其判決當然違背法令。又所謂洪水位行水區域，由主
管機關報請上級主管機關核定公告之。水利法第八十三條第二項規定甚明。查本件上
訴人採挖砂石地點，是否屬於大甲溪行水區內？如屬行水區，何時由主管機關核定公
告？其依據為何？原判決僅依鄭榮泉之報告書遽認本件採挖砂石地點屬行水區，似嫌
速斷。又原判決事實欄記載上訴人在「如附圖所示之大甲溪行水區內，採取砂石」，
惟原判決並未有附圖在判決書內，亦有事實理由矛盾之違誤。次查本件挖採砂石行為
是否足致生公共危險，而有水利法第九十二條之一後段之適用，依證人鄭榮泉於第一
審審理時曾證稱：「被告在離堤防一百五十公尺外開挖，可能導致公共危險發生的情
形不大」（見一審卷第三十四頁背面），惟其於原審提出之報告書中記載：「……
該採石地點雖不致對堤防及橋梁產生立即性之危險，惟……若未能即時取締及制止，
任其繼續擴大開採範圍及深度時，終將造成堤防和橋樑基礎砂石遭洪水順勢沖刷產生
對堤防和橋樑結構不利之危害」，實情究何？亦待研求。再查上訴人提出之現金支出
傳票上有「游」之簽字（見偵查卷第七十五頁背面），與證人結文上「游水清」之簽
名近似（見同上卷第七十四頁），該現金支出傳票上是否經游水清簽字，亦有傳訊證
人游水清，令其多次書寫後，再行詳加比對調查之必要。原審遽行判決，自有依法應
調查之證據未予調查之違誤。上訴意旨，執以指摘原判決不當，非無理由，應認原判
決有撤銷發回更審之原因。
據上論結，應依刑事訴訟法第三百九十七條、第四百零一條，判決如主文。
中      華      民      國    九十一    年     十二     月     十二     日
                              最高法院刑事第十一庭
                                  審判長法官  呂  潮  澤
                                        法官  白  文  漳
                                        法官  陳  世  雄
                                        法官  孫  增  同
                                        法官  林  開  任
      右正本證明與原本無異
                                              書  記  官
中      華      民      國    九十一    年     十二     月     十八     日
